ACORDAO-COMPLETO-2496332

ACÓRDÃO 15157/2021 ATA 33/2021 - PRIMEIRA CÂMARA

VISTOS, relatados e discutidos estes autos de tomada de contas especial instaurada pelo Ministério do Turismo em face da não apresentação de documentação complementar exigida para aprovação da prestação de contas do Convênio Mtur 728.341/2009, firmado com o Instituto Quero-Quero,
ACORDAM os Ministros do Tribunal de Contas da União, reunidos em sessão da Primeira Câmara, ante as razões expostas pelo Relator, em:
9.1. julgar irregulares as contas do Instituto Quero-Quero e do Sr. Eduardo Marques de Souza, nos termos dos arts. 1°, inciso I, 16, inciso III, alínea "c", 19 e 23, inciso III, da Lei 8.443/1992;
9.2. condenar os responsáveis designados no subitem anterior ao pagamento solidário da quantia abaixo indicada, com a incidência dos devidos encargos legais, calculados a partir da data correspondente até o efetivo recolhimento, na forma da legislação em vigor, nos termos dos arts. 1°, inciso I, 16, inciso III, alínea "c", 19, parágrafo único, e 23, inciso III, da Lei 8.443/1992:
	Valor original (R$) 
	Data da ocorrência

	500.000,00 (D) 
	24/3/2010

	9.788,58 (C) 
	19/11/2010

9.3. fixar o prazo de 15 (quinze) dias, a contar da data da notificação, para que os responsáveis comprovem, perante o Tribunal, o recolhimento da referida quantia aos cofres do Tesouro Nacional, nos termos do art. 23, inciso III, alínea "a", da Lei 8.443/1992 c/c o art. 214, inciso III, alínea "a", do Regimento Interno do TCU (RI/TCU) ;
9.4. aplicar multas individuais no valor de R$ 90.000,00 ao Instituto Quero-Quero e ao Sr. Eduardo Marques de Souza, nos termos do art. 57 da Lei 8.443/1992;
9.5. fixar o prazo de 15 (quinze) dias, a contar das datas das notificações, para que os responsáveis comprovem, perante o Tribunal (arts. 214, inciso III, alínea "a", e 269 do RI/TCU) , o recolhimento das referidas quantias aos cofres do Tesouro Nacional, atualizadas monetariamente, quando pagas após seu vencimento, desde a data de prolação deste acórdão até a do efetivo recolhimento, na forma da legislação em vigor; 
9.6. autorizar a cobrança judicial das dívidas, caso não atendidas as notificações, nos termos do art. 28, inciso II, da Lei 8.443/1992;
9.7. dar ciência deste acórdão aos responsáveis, ao Ministério do Turismo e à Procuradoria da República no Estado de São Paulo, neste caso, com fulcro no art. 16, § 3º, da Lei 8.443/1992.

Tomada de contas especial instaurada pelo Ministério do Turismo, em face da não apresentação de documentação complementar exigida para aprovação da prestação de contas do Convênio Mtur 728.341/2009, firmado com o Instituto Quero-Quero. Análise da resposta das citações.

Primeira Câmara

Ministério do Turismo.

3. Responsáveis: Eduardo Marques de Souza (XXX.569.938-XX) e Instituto Quero-Quero (02.653.807/0001-59).

13.1. Ministros presentes: Walton Alencar Rodrigues (Presidente), Benjamin Zymler (Relator), Vital do Rêgo e Jorge Oliveira.
13.2. Ministros-Substitutos presentes: Augusto Sherman Cavalcanti e Weder de Oliveira.

PRU-3

EDUARDO MARQUES DE SOUZA E OUTROS

BENJAMIN ZYMLER

Cuidam os autos de tomada de contas especial instaurada pelo Ministério do Turismo, em face da não apresentação de documentação complementar exigida para aprovação da prestação de contas do Convênio Mtur 728.341/2009, firmado com o Instituto Quero-Quero.
2.	A aludida avença teve como objeto "realizar cursos de qualificação e atualização profissional para a melhoria de qualidade da prestação dos serviços turísticos", nos termos do Plano de Trabalho aprovado (peça 1, p. 51) .
3.	O plano de trabalho aprovado previa a qualificação de 704 pessoas no segmento de turismo, no município de São Paulo, por meio de cursos de espanhol básico, inglês básico, formação em eventos e cerimoniais, gastronomia básica, bartender e recepção (peça 41, p. 21-35) .
4.	Para a consecução do ajuste, foi previsto o aporte de R$ 556.160,00, sendo R$ 500.000,00 sob responsabilidade do concedente e o restante equivalente à contrapartida do convenente. O convênio vigeu de 31/12/2009 a 23/4/2011, tendo havido o depósito dos recursos federais na conta corrente da avença em 24/3/2010.
5.	Na fase interna da tomada de contas especial, o ministério concluiu pela aprovação parcial da execução física do objeto pactuado e pela reprovação da prestação de contas do Convênio Mtur 728.341/2009 quanto ao aspecto financeiro, com glosa no valor integral das despesas.
6.	Submetidos os autos a esta Corte de Contas, foi promovida a citação do Instituto Quero-Quero e do Sr. Eduardo Marques de Souza, na condição de presidente da aludida entidade, pelo valor integral repassado ao instituto, em face da não comprovação da boa e regular aplicação dos recursos em apreço, materializada pelas ocorrências indicadas a seguir, extraídas da instrução preliminar da unidade técnica (peça 2) 
7.	Diante da ausência de resposta dos responsáveis, a Secex/SP deu continuidade ao processo, tendo proposto a condenação dos responsáveis em débito pelo valor total repassado, além da aplicação de multa.
8.	Não obstante, ao compulsar os documentos elaborados na fase interna da tomada de contas especial, verifiquei que o próprio Ministério do Turismo havia reconhecido, na Nota Técnica 218/2011-DCPAT/SNPDT/MTur, "[...] a realização dos cursos com diversos participantes, conforme fotos e listas de presenças do período".
9.	Todavia, verifiquei que havia inconsistências e indícios de informações inverídicas nas listas de presença, fato que comprometia a aceitação de tais elementos como prova da execução integral do objeto da avença, não obstante pudesse subsidiar a conclusão de que houve execução parcial.
10.	Dessa forma, determinei o retorno dos autos à então Secex/SP para que verificasse, a partir dos elementos acostados aos autos, se o objeto da avença tinha sido efetivamente executado e, em caso negativo, em que proporção, quantificando o valor do débito pertinente (peça 22) . 
11.	Após o saneamento dos autos, com a realização de diligência junto ao Ministério do Turismo, acolhi questão preliminar suscitada pelo Ministério Público junto ao TCU e determinei a realização de nova citação do Instituto Quero-Quero e do Sr. Eduardo Marques de Souza, tendo em vista a juntada de novos elementos e de novo parecer do órgão concedente acerca da prestação de contas. 
12.	Os fatos inquinados foram descritos da seguinte forma:
	"a) não comprovação do fornecimento de lanche aos participantes dos treinamentos, por meio da apresentação de fotografias ou outros documentos comprobatórios que evidenciem a efetiva prestação do serviço, em ofensa ao disposto na cláusula décima terceira, parágrafo segundo, alínea "e", do termo de convênio;
	b) não comprovação da contratação de empresa de transporte de ida e volta aos treinamentos, por meio da apresentação de fotografias ou outros documentos comprobatórios que evidenciem a efetiva prestação do serviço, em ofensa ao disposto na cláusula décima terceira, parágrafo segundo, alínea "e", do termo de convênio;
	c) não comprovação da produção de apostilas, por meio da apresentação de fotografias ou outros documentos comprobatórios que evidenciem a efetiva prestação do serviço, tendo sido apresentadas algumas fotografias de baixo valor probatório, sem nenhuma referência ao convênio 728341/2009 e relativas ao curso de "habilidades básicas e de gestão", alheio ao objeto pactuado, e com indícios de montagem de produtos (apostilas) a partir de textos retirados na íntegra da internet, sem autorização e/ou indicação da fonte, e com características de baixo nível de esforço e qualidade (informações replicadas com falhas básicas de formatação e erros graves de ortografia) na elaboração dos produtos contratados, em ofensa ao disposto no art. 78, inciso II, da Lei 8.666/93 e nas cláusulas terceira, inciso II, alínea "a", e décima terceira, parágrafo segundo, alínea "e", do termo de convênio;
	d) não comprovação da produção de folhetos e fichas de inscrição, por meio da apresentação de exemplares de cada peça produzida, em ofensa ao disposto na cláusula décima terceira, parágrafo segundo, alínea "j", do termo de convênio;
	e) não comprovação da aquisição de material de consumo (material didático e pedagógico e insumos para os treinamentos de gastronomia e bartender) , por meio da apresentação de termo de recebimento dos materiais adquiridos, bem como fotografias que evidenciem a utilização dos insumos adquiridos nos treinamentos realizados, em ofensa ao disposto na cláusula décima terceira, parágrafo segundo, alíneas "e" e "j", do termo de convênio;
	f) 	não comprovação da produção de faixas e banners, por meio da apresentação de fotografias ou outros documentos comprobatórios que evidenciem a efetiva prestação do serviço, tendo sido apresentadas algumas fotografias de baixo teor probatório, sem nenhuma referência ao convênio 728341/2009 e relativas ao curso de "confeiteiro", alheio ao objeto pactuado, em ofensa ao disposto na cláusula décima terceira, parágrafo segundo, alínea "h", do termo de convênio;
	g) não comprovação da contratação de empresa de segurança do evento de formatura, por meio da apresentação de fotografias ou outros documentos comprobatórios que evidenciem a efetiva prestação do serviço, em ofensa ao disposto na cláusula décima terceira, parágrafo segundo, alínea "e", do termo de convênio;
	h) ausência de comprovantes de pagamentos (ordens bancárias e/ou cheques emitidos) , contendo a identificação dos fornecedores e/ou prestadores de serviços beneficiários finais dos pagamentos efetuados, em ofensa ao disposto no art. 50, § 2º, inciso II, da Portaria Interministerial 127/2008, na cláusula sétima do termo de convênio, e na jurisprudência deste Tribunal;
	i) transferência de recursos da conta específica do convênio 728341/2009 (Caixa Econômica Federal, agência 0546, conta 1133-2) , para outra conta de titularidade do Instituto Quero-Quero (Caixa Econômica Federal, agência 0546, conta 1085-9) , inviabilizando a aferição do nexo de causalidade entre as despesas declaradas e os recursos federais transferidos, em ofensa ao disposto nos arts. 30, inciso XIII, e 50 da Portaria Interministerial 127/2008, na cláusula sétima do termo de convênio, e na jurisprudência deste Tribunal."
12.1.	Valor do Débito:
	Valor original (R$) 
	Data da ocorrência

	500.000,00 (D) 
	24/3/2010

	9.788,58 (C) 
	19/11/2010

13.	Cumpridas as medidas processuais, a SecexTCE, que assumiu a responsabilidade pela condução do processo, analisou as respostas apresentadas, na forma da instrução transcrita parcialmente a seguir, com os ajustes de forma que entendi pertinentes:
"9.	Em atendimento do despacho do Relator e nos termos da instrução à peça 23, foi promovida diligência ao Ministério do Turismo, por meio do ofício 923/2017-TCU/Secex-SP, de 18/4/2017 (peça 25) , para que encaminhasse ao Tribunal todos os documentos apresentados pelo Instituto Quero-Quero, a título de prestação de contas do convênio 728341/2009, e o resultado da análise elaborada pelo Ministério, com a emissão de um novo parecer técnico e financeiro, informando as metas, etapas ou fases do plano de trabalho consideradas cumpridas ou descumpridas, e os respectivos valores comprovados ou impugnados, acompanhados da respectiva documentação comprobatória. Depois de reiterados pedidos de prorrogação de prazo (peças 27-30, 33 e 36) deferidos pelo TCU (peças 32, 35 e 38) , o Ministério apresentou resposta por meio dos ofícios 1547, 1672 e 1676/2017/AECI, de 29/11/2017, 26/12/2017 e 29/12/2017, respectivamente (peças 39, 41-59 e 61) .
10.	Em sua resposta, o Ministério do Turismo, nos termos do memorando 1562/2017/CGCV/DIRAD/GSE, de 28/11/2017 (peça 39, p. 3-4) , emite um novo parecer sobre a prestação de contas do convênio 728341/2009, nos seguintes termos: (i) execução física aprovada em parte, conforme parecer técnico 6/2017 (peça 58, p. 1-5) , com glosa no valor original de R$ 351.260,00; e (ii) execução financeira reprovada, conforme parecer financeiro 1268/2017 (peça 58, p. 7-16) , com rejeição da prestação de contas e glosa no valor integral das despesas. Os responsáveis foram devidamente notificados sobre o teor desse novo parecer, conforme ofícios 3306 e 3307/2017/CGCV/DIRAV/GSE, de 27/11/2017 (peça 58, p. 20-23) , e AR à peça 61, p. 6-9.
11.	A documentação trazida aos autos pelo Ministério foi examinada pela Secex/SP nos termos da instrução à peça 63. Considerando que a prestação de contas apresentada ao Ministério, na fase interna desta TCE, não lograra demonstrar a execução física do objeto pactuado nem comprovara o nexo de causalidade entre os recursos recebidos e as despesas executadas, e que as irregularidades objeto de citação dos responsáveis englobavam praticamente todos os itens do plano de trabalho aprovado, foi proposta a manutenção do entendimento contido na instrução à peça 18 no sentido de glosa do valor total repassado ao Instituto Quero-Quero, sem necessidade de nova citação dos responsáveis. Além disso, foi proposto abater, do valor total do débito, a quantia de R$ 9.788,58, devolvida aos cofres do Tesouro Nacional em 19/11/2010, e considerar, como data de ocorrência do débito, a data de 24/3/2010, em que se deu o crédito dos recursos na conta corrente do convênio, e não 22/3/2010 como constara nos ofícios de citação, alteração mais benéfica aos responsáveis.
12.	O representante do Ministério Público junto ao TCU, consoante parecer à peça 66, dissentiu parcialmente da proposta da referida unidade técnica e manifestou-se quanto à renovação da citação das partes arroladas nos autos, pelas seguintes razões:
	a) embora os responsáveis tenham sido notificados sobre o teor do novo parecer emitido pelo Ministério, esta Corte de Contas deve viabilizar aos responsáveis a oportunidade de se manifestarem, no âmbito deste processo, quanto aos novos elementos juntados às peças 41 a 61;
	b) conforme apontado na instrução desta unidade à peça 63, nem todos os itens passíveis de ocasionar dano ao erário foram contemplados nos ofícios citatórios originais, e;
	c) a citação do Instituto Quero-Quero fora endereçada à Rua Narciso, 105 (peças 9-10) , embora conste dos autos a localização daquele Instituto à Avenida Sete de Setembro, 108 (peça 61) , endereço utilizado pelo Tribunal com sucesso em outra ocasião (peça 53 do TC Processo 005.892/2016-3) . A citação promovida nestes autos, portanto, acarretaria nulidade processual invencível.
13.	O Relator, Exmo. Sr. Ministro Benjamin Zymler, nos termos do despacho à peça 67, acolheu o entendimento do MP/TCU e restituiu os autos à Secex/SP para realização de nova citação dos responsáveis, para serem efetuadas as pesquisas pertinentes com vistas à identificação do endereço da entidade convenente, a fim de permitir o exercício do contraditório e da ampla defesa.
14.	Na instrução de peça 70, que contou com a anuência do Diretor e do Secretário (peça 71) , a Secex/SP, analisando os documentos nos autos, concluiu pela necessidade de realização de citações, conforme proposto in verbis: 
[...]
15.	Em cumprimento ao pronunciamento da unidade (peça 71) , foram efetuadas citações dos responsáveis, com notificação comprovadas, conforme peças 74-78 e 81.
16.	Após pedido de prorrogação de prazo concedido pelo TCU (peças 82-84) , os responsáveis encaminharam conjuntamente as alegações de defesa de peça 85. Note-se que, embora a defesa esteja apenas em nome do Instituto Quero-Quero, o seu gestor ainda era o Senhor Eduardo Marques de Souza (peças 72-73) , de modo que a defesa daquele foi feita por esse (mesmo que por intermédio de advogado) , considerando-se assim que a defesa foi de ambos os citados.
EXAME TÉCNICO
17.	O exame técnico tratará de analisar as alegações de defesa encaminhadas. A análise das alegações de defesa será realizada conjuntamente, visto que os responsáveis apresentaram defesa juntos.
18.	Essas alegações dividem-se entre argumentos de defesa (peça 85, p. 1-3) , e documentos probatórios (peça 85, p. 4-85) , sendo esse último uma apostila.
Argumento de que ocorreu PRESCRIÇÃO.
19.	Os processos de tomadas de contas devem ser céleres, pois as alternâncias dos servidores públicos que analisam os processos de convênios são constantes.
20.	O instituto da prescrição visa evitar que os processos sejam "quase" infinitos. O TCU possui entendimento que os processos que tramitam neste corte de contas são imprescritíveis, porém, o Supremo Tribunal Federal, possui entendimento que há prescrição.
21.	No julgamento do RE-RG 669.069, de relatoria do falecido ministro Teori Zavaski, a suprema corte fixou a tese de repercussão geral de que a ação de reparação de danos à Fazenda Pública decorrente de ilícito civil é prescritível, restringindo o alcance do artigo 37, parágrafo 5°, da Constituição Federal.
22.	Desta forma, requer-se a suspensão do processo para apurar a prescrição. 
Análise da Defesa 
23. 	O Supremo Tribunal Federal - STF, no Recurso Extraordinário - RE 636.886, fixou a tese, com repercussão geral reconhecida, de que "é prescritível a pretensão de ressarcimento ao erário fundada em decisão de Tribunal de Contas" (Tema 899) . Em que pese o questionamento acerca da abrangência da tese ali firmada, no sentido de que se circunscreveria apenas ao processo de execução da condenação imposta pelo TCU (ou seja, inaplicável à pretensão de ressarcimento exercida no processo "conhecimento" da TCE) , verifica-se que o STF, por meio de decisões prolatadas pelas suas duas turmas, tem decidido de forma reiterada que se aplica o prazo prescricional de 5 anos previsto na Lei 9.873/1999 às pretensões sancionatória e ressarcitória a cargo do Tribunal de Contas da União. 
24. 	Seja por aplicação direta ou por analogia, a orientação sufragada é no sentido de que o prazo de 5 anos é compatível com a tese de que a ação e a execução prescrevem no mesmo prazo (Súmula 150 do STF) , bem como com o fato de que a Lei 9.873/1999 - que regulamenta o exercício de ação punitiva pela Administração Pública Federal, direta e indireta - regeria integralmente a prescrição no âmbito do TCU. Quanto a este último aspecto, o Ministro Luís Roberto Barroso, no voto exarado no julgamento do MS 32.201, embora tenha advertido que a atuação do TCU, em sua acepção clássica, não se qualifica como exercício do poder de polícia, ressaltou que a Lei 9.873/1999 assumiria vocação regulatória geral da prescrição do exercício da competência sancionadora da Administração Pública, sendo sua disciplina aplicável a qualquer ação punitiva da Administração Pública Federal, exceto àquelas esferas em que exista regulamentação específica. Ademais, em virtude da autonomia científica do Direito Administrativo, não haveria razão plausível para suprimir a omissão da Lei Orgânica do Tribunal de Contas da União, no tocante ao estabelecimento de um prazo prescricional próprio, valendo-se das normas de direito civil, e não das de direito administrativo.
25. 	Eis algumas ementas que evidenciam o entendimento predominante do STF:
Ementa: AGRAVO REGIMENTAL EM MANDADO DE SEGURANÇA. TOMADA DE CONTAS ESPECIAL. TRIBUNAL DE CONTAS DA UNIÃO. CONDENAÇÃO A RESSARCIMENTO AO ERÁRIO. PRESCRIÇÃO. MARCO INTERRUPTIVO. ART. 2°, II, DA LEI 9.873/1999. ATO INEQUÍVOCO DE APURAÇÃO DO FATO. DISCUSSÃO. DIREITO LÍQUIDO E CERTO. DEMONSTRAÇÃO. INOCORRÊNCIA. SUBSISTÊNCIA DA DECISÃO AGRAVADA. AGRAVO A QUE SE NEGA PROVIMENTO. I - As razões do agravo regimental são inaptas para desconstituir os fundamentos da decisão agravada, que, por isso, se mantêm hígidos. II - Aplicando-se a regulamentação da Lei 9.873/1999 ao caso concreto, observa-se que a pretensão sancionatória do TCU, em relação aos atos praticados pelo impetrante, levando-se em consideração a ocorrência de 5 causas interruptivas da prescrição, não teria sido fulminada pelo decurso do tempo. III - A pretensão do recorrente, fundada na discussão sobre os fatos apontados como marcos interruptivos da prescrição da pretensão punitiva da Administração Pública, refoge aos estreitos limites do mandamus, ante a ausência de liquidez e certeza do direito pleiteado. IV - Agravo regimental a que se nega provimento. MS 36067 ED-AgR. Órgão julgador: Segunda Turma. Relator (a) : Min. RICARDO LEWANDOWSKI. Julgamento: 18/10/2019
Ementa: AGRAVO REGIMENTAL EM RECLAMAÇÃO. TRIBUNAL DE CONTAS DA UNIÃO. TOMADA DE CONTA ESPECIAL. PRESCRIÇÃO DA PRETENSÃO PUNITIVA. RECONHECIDA EM DECISÃO DO SUPREMO TRIBUNAL FEDERAL. PRESCRITIBILIDADE DO RESSARCIMENTO AO ERÁRIO FUNDADA EM DECISÃO DE TRIBUNAL DE CONTAS. AÇÃO DE IMPROBIDADE ADMINISTRATIVA COM PEDIDO DE RESSARCIMENTO JÁ EM CURSO. AGRAVO REGIMENTAL A QUE SE NEGA PROVIMENTO. I - O acórdão do TCU determinou a formação de processo administrativo para avaliarem, efetivamente, a eventual responsabilização do agravado para o ressarcimento do dano ao erário, contrariando, assim, autoridade desta Corte no MS 35.512/DF, uma vez que houve a concessão da segurança para declarar a ocorrência da prescrição da pretensão punitiva do TCU em relação às infrações imputadas a ele, destacando-se que a União poderia perseguir os valores referentes ao ressarcimento dos danos na esfera judicial. II - Agravo regimental a que se nega provimento. (Rcl 39497 AgR. Órgão julgador: Segunda Turma. Relator (a) : Min. RICARDO LEWANDOWSKI. Julgamento: 10/10/2020) 
Ementa: MANDADO DE SEGURANÇA. DIREITO ADMINISTRATIVO. TRIBUNAL DE CONTAS DA UNIÃO. SERVIDOR DA SECRETARIA DE SAÚDE DO ESTADO DO ACRE. FISCALIZAÇÃO OMISSA E DEFICIENTE NA EXECUÇÃO DE DOIS CONVÊNIOS FIRMADOS ENTRE A SECRETARIA ESTADUAL E O MINISTÉRIO DA SAÚDE. APLICAÇÃO DE MULTA. ARTS. 28, II, E 58, II, DA LEI 8.443/1992. ART. 268, II, DO REGIMENTO INTERNO DO TCU. PRESCRIÇÃO DA PRETENSÃO SANCIONATÓRIA. OCORRÊNCIA. APLICAÇÃO DA LEI 9.873/1999. PRECEDENTES DESTE STF. MEDIDA LIMINAR DEFERIDA E RATIFICADA NO EXAME DE MÉRITO. SEGURANÇA CONCEDIDA PARA AFASTAR A MULTA APLICADA. 1. A prescrição da pretensão punitiva do TCU é regulada pela Lei 9.873/1999, descabendo a aplicação do prazo decenal previsto na legislação civil (art. 205 do Código Civil) . Ao revés, incide o prazo quinquenal previsto na Lei 9.873/1999 (MS 32201, Rel. Min. Roberto Barroso, PRIMEIRA TURMA, DJe 7/8/2017; MS 35.512-AgR, Rel. Min. Ricardo Lewandowski, SEGUNDA TURMA, DJe 21/6/2019) . 2. In casu, na linha do parecer apresentado pelo Ministério Público Federal e da decisão liminar de minha lavra, é inequívoca a superação do prazo prescricional quinquenal. Os ilícitos apontados pela Corte de Contas ocorreram em julho de 2006, tendo o processo de auditoria sido instaurado em 9/10/2006. A ordem de citação do responsável para a audiência, por sua vez, ocorreu em 25/6/2007. Entretanto, a decisão condenatória recorrível foi exarada somente em 31/5/2016, data da prolação do Acórdão 3513/2016-TCU-Primeira Câmara. 3. Ex positis, CONCEDO A SEGURANÇA unicamente para afastar a sanção de multa aplicada ao impetrante, nos autos da Tomada de Contas Processo 023.288/2006-0, máxime da ocorrência de prescrição da pretensão punitiva do Tribunal de Contas da União. MS 35940. (Órgão julgador: Primeira Turma. Relator (a) : Min. LUIZ FUX. Julgamento: 16/06/2020) .
26. 	Essa orientação também foi seguida nas seguintes decisões monocráticas: MS 36.127-MC/DF e MS 35.940-MC/DF, Rel. Min. Luiz Fux; MS 35.294, MS 35.539/DF e MS 35.971-TP/DF, Rel. Min. Marco Aurélio; MS 34.256 MC/DF, MS 36.054-MC e MS 36.067-MC/DF, Rel. Min. Ricardo Lewandowski.
27. 	O Supremo Tribunal Federal tem se pronunciado no sentido de reconhecer não só a aplicação da prescrição quinquenal com fulcro na interpretação da Lei 9.873/1999, mas também a incidência dos marcos interruptivos do prazo prescricional consignados na referida lei, tantas vezes quanto presentes os suportes fáticos (MS 32201, Relator: Min. Roberto Barroso) . 
28. 	Entendimento que também foi adotado nas seguintes decisões monocráticas: MS 36.054, MS 34.256-MC, MS 35.512 e MS 36.067-MC, todos de relatoria do Min. Ricardo Lewandowski; MS 35.294, MS 35.539 e MS 35.971-TP, todos de relatoria do Min. Marco Aurélio; MS 32.201, Rel. Min. Roberto Barroso, e MS 36.127-MC e MS 35.940-MC, Min. Luiz Fux.
29.	Em relação ao termo inicial da contagem do prazo prescricional, o "caput" do art. 1º da Lei 9.873/1999 oferece solução que não destoa do modelo adotado pelo TCU no incidente de uniformização de jurisprudência, em que se examinou a prescrição da pretensão punitiva, nos termos do Acórdão 1441/2016-TCU-Plenário (Rel. Min. Benjamin Zymler) , com a adição da particularidade de explicitar o caso de infrações permanentes ou continuadas:
a) Regra geral: "data da prática do ato"  (o que equivale a "ocorrência da irregularidade sancionada") ;
b) Regra especial: "no caso de infração permanente ou continuada, do dia em que tiver cessado".
30. 	A Lei 9.873/1999, no art. 2º, estabelece as causas interruptivas da prescrição punitiva, consoante abaixo transcrito, já na redação conferida pela Lei 11.941/2009:
Art. 2º Interrompe-se a prescrição da ação punitiva:
I - pela notificação ou citação do indiciado ou acusado, inclusive por meio de edital;
II - por qualquer ato inequívoco, que importe apuração do fato;
III - pela decisão condenatória recorrível.
IV - por qualquer ato inequívoco que importe em manifestação expressa de tentativa de solução conciliatória no âmbito interno da administração pública federal.
31. 	O quadro a seguir indica alguns eventos processuais, ocorridos no curso de uma TCE (fase interna e externa) - instaurada em razão de irregularidades na aplicação de recursos da União transferidos a entes subnacionais - que poderiam ser enquadrados nas causas de interrupção da prescrição acima apontadas, sem prejuízo, é claro, de outras ocorrências fáticas elegíveis como marco interruptivo, a depender da forma de proceder de cada entidade ou órgão tomador de contas.
	I - pela notificação ou citação do indiciado ou acusado, inclusive por meio de edital;
	 (i) notificação no âmbito do procedimento administrativo de ressarcimento previamente à instauração da TCE;
 (ii) notificação efetuada pelo órgão tomador de contas acerca da instauração da TCE;
 (iii) citação efetuada pelo TCU.
*Data da ciência da notificação ou citação pelos responsáveis ou de publicação do edital no DOU.

	II - por qualquer ato inequívoco, que importe apuração do fato;
* procedimento que evidencie a apuração dos fatos irregulares, com o objetivo quantificar o dano e identificar possíveis responsáveis.
	 (i) relatório de sindicância ou PAD;
 (ii) relatório de apuração de irregularidades referente ao processo administrativo prévio à instauração da TCE;
 (iii) relatórios de fiscalização, pareceres, despachos, informações e memorandos relacionados à apuração dos fatos irregulares;
 (iv) relatório do tomador de contas;
 (v) relatório do controle interno; 
 (vi) termo de instauração ou designação de instauração da TCE;
 (vii) autuação da TCE no TCU; entre outras causas.
*Há quem inclua nesse grupo diligências que comprovam providências do responsável sobre as irregularidades investigadas.

	III - pela decisão condenatória recorrível.
	 (i) Verifica-se apenas no âmbito do TCU com a data da prolação do acórdão condenatório recorrível.

	IV - por qualquer ato inequívoco que importe em manifestação expressa de tentativa de solução conciliatória no âmbito interno da administração pública federal.
	 (i) pedido de parcelamento;
 (ii) pagamento parcial do débito;
 (iii) qualquer manifestação do responsável que demonstre claramente a sua intenção de recolher o débito.

32.	Bem se vê, portanto, que haveria uma multiplicidade de causas de interrupção da prescrição, conforme se depreende do art. 2º da Lei 9.873/1999. Tal exegese encontra respaldo em precedentes do STF, a exemplo do que se decidiu no julgamento do MS 36067 (Rel. Min. Ricardo Lewandowski) , com destaque para trecho do voto em que o Relator reconhece cinco causas de interrupção da prescrição, in verbis:
 (...) Assim, faz-se necessário levar em consideração que, apesar de os fatos objeto da apuração conduzida pela Corte de Contas remontarem aos anos de 1999 e 2000, período no qual o impetrante era Secretário de Saúde municipal, o Tribunal de Contas da União deu prosseguimento à tomada de contas especial por ter constatado a ocorrência de 5 causas interruptivas da prescrição, a saber: a) relatório de auditoria em conjunto realizada pelo Denasus e pela Secretaria Federal de Controle, lavrado em 06/07/2001, sendo este, certamente, um ato inequívoco que importou a apuração do fato (art. 2º, II, da Lei n. 9.873/1999) ; b) instauração de Tomada de Contas Especial pelo FNS, ocorrida em 05/10/2005, sendo este também, certamente, um ato inequívoco que importou a apuração do fato  (art. 2º, II, da Lei n. 9.873/1999) ; c) a autuação da presente Tomada de Contas Especial no âmbito do Tribunal de Contas da União, ocorrida em 12/08/2008, sendo este também, certamente, um ato inequívoco que importou a apuração do fato  (art. 2º, II, da Lei n. 9.873/1999) ; d) o ato que ordenou a citação do responsável, ora impetrante, ocorrida em 12/07/2010 (art. 2º, I, da Lei n. 9.873/1999) ; e e) o exercício do poder punitivo ocorrido em 20/06/2012, data da prolação do Acórdão 1563/2012-TCU-Plenário (art. 2º, III, da Lei n. 9.873/1999) .
33.	No caso concreto, portanto, tendo como parâmetro a tese firmada pelo STF, no RE 636.886, no sentido de que ambas as pretensões do TCU (sancionatória e ressarcitória) sujeitam-se ao prazo prescricional de 5 anos previsto na Lei 9.873/1999, considerando, ainda, o sistema prescricional delineado na citada lei, inclusive as causas de suspensão e de interrupção da prescrição:
a)	"Datas das práticas dos atos" (termo inicial para contagem dos prazos prescricionais) : data da emissão da ordem bancária em 24/3/2010; 
b)	Notificação aos dois responsáveis citados (peça 1, p. 209-217) , em 26/6/2013; a notificação se referiu às irregularidades financeiras, verificadas na Nota técnica 331/2013 (peça 1, p. 191-207) , e às irregularidades na execução física, verificadas na Nota Técnica n. 218/2011 (peça 1, p. 111-123) ;
c)	Relatório do Tomador de Contas Especial (peça 1, p. 241-251) , de 24/7/2014 aponta que o motivo para a instauração da presente Tomada de Contas Especial foi a impugnação total das despesas, decorrente da irregularidade na execução física;
d)	Data de autuação da tomada de contas especial pelo TCU: 1/12/2014;
e)	Despacho do Secretário da Secex/SP (peça 71) que determinou as citações, de 13/2/2019.
34.	Analisando-se a sequência de eventos processuais enumerados no item anterior, os quais teriam o condão de interromper a prescrição da ação punitiva desta Corte no entender do STF, observa-se que:
	a) em relação às irregularidades objeto de citação, relativas à execução física e financeira, não transcorreu o prazo prescricional de 5 (cinco) anos entre cada evento processual e o seguinte. Portanto, levando-se em consideração o entendimento do STF, não teria ocorrido a prescrição da pretensão sancionatória e ressarcitória a cargo do TCU;
35.	Contudo, Em relação à prescrição do dano ao erário é de se ressaltar que no recente julgamento, pelo STF, do RE 636.886 (tema 899 da repercussão geral) , a decisão do ainda não transitou em julgado e se encontra na fase de apreciação de embargos de declaração opostos pela Advocacia-Geral da União. 
36.	Além disso, caso concreto tratado no RE 636.886 (tema 899 da repercussão geral) diz respeito à fase de execução judicial de deliberação do Tribunal de Contas, tanto assim que, para deslindá-lo, foi necessária a aplicação da Lei 6.830/1980, a Lei de Execuções Fiscais, diploma legal evidentemente inaplicável à fase que antecede a formação do título executivo extrajudicial, caracterizada pela atuação do órgão de controle externo até a prolação do acórdão.
37.	Considerando que o TCU ainda não se pronunciou sobre os efeitos do julgamento de mérito da referida decisão do STF em relação às pretensões de ressarcimento ao erário veiculadas por meio dos processos de tomada de contas especiais, por cautela, deve-se adotar a orientação da Corte de Contas, na pendência de julgamento do RE 636.886, mesmo reconhecida sua repercussão geral, no sentido de que a matéria ali tratada alcançaria tão somente a fase judicial de cobrança do título extrajudicial, não atingindo os processos de controle externo, mantendo-se  a interpretação adotada pela Corte Suprema, em 2008, no Mandado de Segurança - MS 26.210, oportunidade em que foi fixada tese da imprescritibilidade das ações de ressarcimento ao erário:
A suspensão pelo STF das demandas nas quais esteja em questão a prescritibilidade da pretensão de ressarcimento ao erário com base em decisão de tribunal de contas (RE 636.886/STF) alcança tão somente a fase judicial de cobrança do título extrajudicial, não atingindo os processos de controle externo em trâmite. Até julgamento definitivo em contrário pelo STF, permanece o entendimento do TCU acerca da imprescritibilidade das pretensões de ressarcimento decorrentes de tomadas de contas especiais. (Acórdão 1267/2019-TCU-Plenário, Relator: Min. AROLDO CEDRAZ) 
A suspensão pelo STF das demandas nas quais esteja em questão a prescritibilidade da pretensão de ressarcimento ao erário com base em decisão de tribunal de contas (RE 636.886/STF) alcança tão somente a fase judicial de cobrança do título extrajudicial, não atingindo os processos de controle externo em trâmite. Até julgamento definitivo em contrário pelo STF, permanecem imprescritíveis as pretensões de ressarcimento decorrentes de tomadas de contas especiais. (Acórdão 7930/2018-TCU-Segunda Câmara, Relatora: Min. ANA ARRAES) ¿¿¿.
0. 
0. 
0. 
0. 
0. 
0. 
0. 
0. 
0. 
0. 
0. 
0. 
0. 
0. 
0. 
0. 
0. 
0. 
0. 
0. 
0. 
0. 
0. 
0. 
0. 
0. 
38.	Desse modo, no entendimento do TCU, não ocorreu a prescrição ressarcitória. 
39.	Por outro lado, especificamente no que tange à prescrição da pretensão punitiva, verifica-se que o Acórdão 1441/2016-TCU-Plenário, Relator Ministro Benjamin Zymler, que uniformizou a jurisprudência acerca dessa questão, subordinou tal prescrição ao prazo prescricional geral indicado no art. 205, do Código Civil, que é de dez anos, contado da data de ocorrência da irregularidade sancionada, nos termos do art. 189, do Código Civil, sendo este prazo interrompido pelo ato que ordenar a citação, a audiência ou a oitiva do responsável. 
	No caso em exame, a perspectiva de aplicação de penalidade não foi alcançada pela prescrição, uma vez que a irregularidade sancionada se deu em 24/3/2010 (peça 22) e o ato de ordenação da citação ocorreu em 13/2/2019 (peça 71) .
41.	Portanto, diferente do entendimento esposado pelos responsáveis, não se configurou-se a prescrição quanto à competência ressarcitória e à competência sancionatória deste Tribunal. 
42.	
Desse modo, essas alegações não devem ser acolhidas.
Arrazoado acerca DA NECESSIDADE DE ORGANIZAÇÃO DO PROCESSO.
Em que pese o notável conhecimento dos técnicos do TCU, o presente processo precisa ser reorganizado, para que não haja prejuízo à defesa.
No caso em tela, a defesa necessita seja individualizado os atos da ONG e que a apuração das possíveis irregularidades seja dividida por tema, pois não há condições técnicas de atacar os pontos controversos da forma que o processo vem sendo instruído.
É necessária análise cuidadosa e pormenorizada dos atos irregulares apontados pela citação, de modo que cada ponto seja analisado individualmente em suas especificações, sempre no interesse de explicar satisfatoriamente todas as inconsistências alegadas.
Assim, é imperativo que um trabalho especializado e técnico seja elaborado, a fim de colaborar com o requerente na feitura de sua defesa, para sanar todas as irregularidades apresentadas.
Análise da Defesa
A defesa deverá ser rejeitada.
Ao contrário do argumento da defesa, não se considera que o processo precise ser reorganizado, pois houve diversas medidas saneadoras para coletar elementos probatórios acerca das irregularidades e para garantir o direito ao contraditório e à ampla defesa dos citados. Exemplo disso, são as diligências realizadas ao Ministério do Turismo, e a repetição de citações proposta pelo Ministério Público junto ao TCU (peça 66) .
Quanto à alegada necessidade de que as irregularidades sejam pormenorizadas e individualizadas, pois elas foram pormenorizadas e individualizadas, conforme se verifica a seguir, nas irregularidades aludidas na citação:
	a) não comprovação do fornecimento de lanche aos participantes dos treinamentos, por meio da apresentação de fotografias ou outros documentos comprobatórios que evidenciem a efetiva prestação do serviço, em ofensa ao disposto na cláusula décima terceira, parágrafo segundo, alínea "e", do termo de convênio;
	b) não comprovação da contratação de empresa de transporte de ida e volta aos treinamentos, por meio da apresentação de fotografias ou outros documentos comprobatórios que evidenciem a efetiva prestação do serviço, em ofensa ao disposto na cláusula décima terceira, parágrafo segundo, alínea "e", do termo de convênio;
	c) não comprovação da produção de apostilas, por meio da apresentação de fotografias ou outros documentos comprobatórios que evidenciem a efetiva prestação do serviço, tendo sido apresentadas algumas fotografias de baixo valor probatório, sem nenhuma referência ao convênio 728341/2009 e relativas ao curso de "habilidades básicas e de gestão", alheio ao objeto pactuado, e com indícios de montagem de produtos (apostilas) a partir de textos retirados na íntegra da internet, sem autorização e/ou indicação da fonte, e com características de baixo nível de esforço e qualidade (informações replicadas com falhas básicas de formatação e erros graves de ortografia) na elaboração dos produtos contratados, em ofensa ao disposto no art. 78, inciso II, da Lei 8.666/93 e nas cláusulas terceira, inciso II, alínea "a", e décima terceira, parágrafo segundo, alínea "e", do termo de convênio;
	d) não comprovação da produção de folhetos e fichas de inscrição, por meio da apresentação de exemplares de cada peça produzida, em ofensa ao disposto na cláusula décima terceira, parágrafo segundo, alínea "j", do termo de convênio;
	e) não comprovação da aquisição de material de consumo (material didático e pedagógico e insumos para os treinamentos de gastronomia e bartender) , por meio da apresentação de termo de recebimento dos materiais adquiridos, bem como fotografias que evidenciem a utilização dos insumos adquiridos nos treinamentos realizados, em ofensa ao disposto na cláusula décima terceira, parágrafo segundo, alíneas "e" e "j", do termo de convênio;
	f) 	não comprovação da produção de faixas e banners, por meio da apresentação de fotografias ou outros documentos comprobatórios que evidenciem a efetiva prestação do serviço, tendo sido apresentadas algumas fotografias de baixo teor probatório, sem nenhuma referência ao convênio 728341/2009 e relativas ao curso de "confeiteiro", alheio ao objeto pactuado, em ofensa ao disposto na cláusula décima terceira, parágrafo segundo, alínea "h", do termo de convênio;
	g) não comprovação da contratação de empresa de segurança do evento de formatura, por meio da apresentação de fotografias ou outros documentos comprobatórios que evidenciem a efetiva prestação do serviço, em ofensa ao disposto na cláusula décima terceira, parágrafo segundo, alínea "e", do termo de convênio;
	h) ausência de comprovantes de pagamentos (ordens bancárias e/ou cheques emitidos) , contendo a identificação dos fornecedores e/ou prestadores de serviços beneficiários finais dos pagamentos efetuados, em ofensa ao disposto no art. 50, § 2º, inciso II, da Portaria Interministerial 127/2008, na cláusula sétima do termo de convênio, e na jurisprudência deste Tribunal;
	i) transferência de recursos da conta específica do convênio 728341/2009 (Caixa Econômica Federal, agência 0546, conta 1133-2) , para outra conta de titularidade do Instituto Quero-Quero (Caixa Econômica Federal, agência 0546, conta 1085-9) , inviabilizando a aferição do nexo de causalidade entre as despesas declaradas e os recursos federais transferidos, em ofensa ao disposto nos arts. 30, inciso XIII, e 50 da Portaria Interministerial 127/2008, na cláusula sétima do termo de convênio, e na jurisprudência deste Tribunal.
Também há nos autos os pareceres que deram origem às citações, como a Nota técnica 331/2013 (peça 1, p. 191-207) , e a Nota Técnica n. 218/2011 (peça 1, p. 111-123) .
Desse modo, não são necessárias novas diligências, novas instruções, ou novas citações.
DA APOSTILA TRAZIDA NA DEFESA (peça 85, p. 4-82) 
Foi encaminhada pela defesa a apostila de um curso de habilidades gerais. Essa apostila contém, em diversas páginas (como a de peça 85, p. 9) , o slogan "País Rico é País sem Pobreza", que foi instituído no Governo Dilma Rousseff, iniciado no ano de 2011.
Análise da Defesa
Quanto à apostila encaminhada na defesa, ela se refere a um curso de habilidades gerais. Essa apostila contém, em diversas páginas (como a de peça 85, p. 9) , o slogan "País Rico é País sem Pobreza", que foi instituído no Governo Dilma Rousseff, iniciado no ano de 2011.
Ocorre que, conforme documentos enviados pela entidade convenente na prestação de contas, os cursos teriam ocorrido no ano de 2009 (vide peça 30, p. 12) . Desse modo, essa apostila não tem relação com os cursos supostamente realizados.
DOS PEDIDOS
Faz-se necessário que o órgão vinculador Ministério do Turismo que encaminhe aos autos desta Tomada de Contas todos os pareceres desta prestação de serviços. 
Diante do exposto, requer a suspensão do presente processo visando a apuração do instituto da prescrição. Não sendo o caso, que seja determinado ao órgão vinculador do processo que proceda nova avaliação da prestação de contas, haja vista que houve a efetiva prestação dos serviços.
Requer, ainda, a juntada dos documentos probatórios da prestação dos serviços anexo a esta petição. Além disto, requer-se seja realizada audiência de oitiva (em São Paulo na sede do TCU, por técnico com conhecimento prévio do processo) , com rol de pessoas a ser indicado pela Requerente no caso de deferimento, visando a perfeita apuração dos fatos.
Análise dos Pedidos
Conforme analisado acima, não se deu a prescrição, razão pela qual não se deve conceder a suspensão do processo.
Ademais, o pedido para que o órgão vinculador do processo proceda nova avaliação da prestação de contas também não deve ser concedido, pois como já avaliado acima, o processo se encontra organizado e pronto para análise do mérito, inclusive tendo sido garantido o direito ao contraditório e à ampla defesa. Pelo mesmo motivo, não são necessárias a realização de nova audiência ou de novas diligências.
Conclusão sobre o exame da defesa
Sendo assim, essas alegações de defesa não devem ser acolhidas, persistindo as irregularidades e o débito que motivou a citação. 
Desse modo, tendo em vista as constatações consignadas na instrução de peça 70 e nas linhas anteriores desta peça instrutiva (inclusive no parágrafo 14) , que indicam a ocorrência de irregularidade causadora de danos ao erário ocasionada por Instituto Quero-Quero (CNPJ 02.653.807/0001-59) e Eduardo Marques de Souza (CPF XXX.569.938-XX) , e não havendo nos autos elementos que possam atestar a sua boa-fé, devem as contas desses responsáveis serem julgadas irregulares, sendo eles condenados ao débito descrito no item 14 supra, com fulcro nos termos dos artigos 1º, inciso I, 16, inciso III, alínea "c", e 19, caput, da Lei nº 8.443/1992.
Prescrição da Pretensão Punitiva
Vale ressaltar que a pretensão punitiva do TCU, conforme Acórdão 1441/2016-TCU-Plenário, Relator Min. Benjamin Zymler, que uniformizou a jurisprudência acerca dessa questão, subordina-se ao prazo geral de prescrição indicado no art. 205 do Código Civil, que é de dez anos, contado da data de ocorrência da irregularidade sancionada, nos termos do art. 189 do Código Civil, sendo este prazo interrompido pelo ato que ordenar a citação, a audiência ou a oitiva dos responsáveis.
No caso em exame, a perspectiva de aplicação de penalidade não foi alcançada pela prescrição, uma vez que a irregularidade sancionada se deu em 24/3/2010 (peça 22) e o ato de ordenação da citação ocorreu em 13/2/2019 (peça 71) .
CONCLUSÃO
Em face da análise promovida na seção "Exame Técnico", verifica-se que os responsáveis Instituto Quero-Quero e Eduardo Marques de Souza não lograram comprovar a boa e regular aplicação dos recursos, instados a se manifestar, apresentaram alegações de defesa rejeitadas, que não elidiram as irregularidades, nem o valor do dano. Ademais, inexistem nos autos elementos que demonstrem a boa-fé dos responsáveis ou a ocorrência de outras excludentes de culpabilidade.
Verifica-se também que não houve a prescrição da pretensão punitiva, conforme análise já realizada.
Tendo em vista que não constam dos autos elementos que permitam reconhecer a boa-fé dos responsáveis, sugere-se que as suas contas sejam julgadas irregulares, nos termos do art. 202, § 6º, do Regimento Interno do TCU, com a imputação do débito atualizado monetariamente e acrescido de juros de mora, nos termos do art. 202, § 1º do Regimento Interno do TCU, descontado o valor eventualmente recolhido. Será proposta também a aplicação da multa prevista no art. 57 da Lei 8.443/1992.
PROPOSTA DE ENCAMINHAMENTO
Diante do exposto, submetemos os autos à consideração superior, propondo ao Tribunal:
Rejeitar as alegações de defesa dos responsáveis Instituto Quero-Quero (CNPJ 02.653.807/0001-59) e Eduardo Marques de Souza (CPF XXX.569.938-XX) , para todos os efeitos, dando-se prosseguimento ao processo; 
julgar irregulares, nos termos dos arts. 1º, inciso I, 16, inciso III, alínea "c", da Lei 8.443/1992, c/c os arts. 19 e 23, inciso III, da mesma Lei, as contas dos responsáveis Instituto Quero-Quero (CNPJ 02.653.807/0001-59) e Eduardo Marques de Souza (CPF XXX.569.938-XX) , condenando-os solidariamente ao pagamento das importâncias a seguir especificadas, atualizadas monetariamente e acrescidas dos juros de mora, calculadas a partir das datas discriminadas até a data da efetiva quitação do débito, fixando-lhes o prazo de quinze dias, para que comprovem, perante o Tribunal, o recolhimento das referidas quantias aos cofres do Tesouro Nacional, nos termos do art. 23, inciso III, alínea "a", da citada lei, c/c o art. 214, inciso III, alínea "a", do Regimento Interno do TCU.  
		Débito relacionado ao responsável Eduardo Marques de Souza (CPF XXX.569.938-XX) em solidariedade com Instituto Quero-Quero (CNPJ 02.653.807/0001-59) :
	Valor original (R$) 
	Data da ocorrência

	500.000,00 (D) 
	24/3/2010

	9.788,58 (C) 
	19/11/2010

aplicar, com fundamento no artigo 57 da Lei 8.443/1992 c/c o artigo 267 do Regimento Interno do TCU, multa ao Instituto Quero-Quero (CNPJ 02.653.807/0001-59) e ao Sr. Eduardo Marques de Souza (CPF XXX.569.938-XX) , individualmente e proporcionalmente ao débito que cometeram, fixando o prazo de 15 (quinze) dias, a partir da notificação, para que, nos termos do artigo 214, inciso III, alínea "a", do Regimento Interno do TCU, comprove perante este Tribunal o recolhimento aos cofres do Tesouro Nacional do valor atualizado monetariamente desde a data do acórdão até a do efetivo recolhimento, se for pago após o vencimento, na forma da legislação em vigor;
autorizar, desde logo, a cobrança judicial das dívidas, caso não atendidas as notificações, na forma do disposto no art. 28, inciso II, da Lei 8.443/1992;
autorizar também, desde logo, se requerido, com fundamento no art. 26, da Lei 8.443, de 1992, c/c o art. 217, §§ 1º e 2º do Regimento Interno do TCU, o parcelamento da (s) dívida (s) em até 36 parcelas, incidindo, sobre cada parcela, corrigida monetariamente, os correspondentes acréscimos legais, fixando-lhe o prazo de quinze dias, a contar do recebimento da notificação, para comprovar, perante o Tribunal, o recolhimento da primeira parcela, e de trinta dias, a contar da parcela anterior, para comprovar os recolhimentos das demais parcelas, devendo incidir, sobre cada valor mensal, atualizado monetariamente, os juros de mora devidos, no caso do débito, na forma prevista na legislação em vigor, alertando os responsáveis de que a falta de comprovação do recolhimento de qualquer parcela importará o vencimento antecipado do saldo devedor, nos termos do § 2º do art. 217 do Regimento Interno deste Tribunal; 
enviar cópia do Acórdão a ser prolatado à Procuradoria da República no Estado de São Paulo, nos termos do § 3º do art. 16 da Lei 8.443/1992, c/c o § 7º do art. 209 do Regimento Interno do TCU, para adoção das medidas cabíveis; e
enviar cópia do Acórdão que vier a ser proferido ao Ministério do Turismo e aos responsáveis, para ciência;
informar à Procuradoria da República no Estado de São Paulo, ao Ministério do Turismo e aos responsáveis que a presente deliberação, acompanhada do Relatório e do Voto que a fundamenta, está disponível para a consulta no endereço www.tcu.gov.br/acordaos, além de esclarecer que, caso requerido, o TCU poderá fornecer sem custos as correspondentes cópias, de forma impressa; e
informar à Procuradoria da República no Estado de São Paulo que, nos termos do parágrafo único do art. 62 da Resolução TCU 259/2014, os procuradores e membros do Ministério Público credenciados nesta Corte podem acessar os presentes autos de forma eletrônica e automática, ressalvados apenas os casos de eventuais peças classificadas como sigilosas, as quais requerem solicitação formal."
14.	O corpo dirigente da unidade técnica aquiesceu ao referido encaminhamento.
15.	O Ministério Público junto ao TCU se manifestou do seguinte modo:
"Manifesto-me de acordo com a proposta da unidade técnica, corroborando com a análise empreendida no sentido de que as defesas apresentadas não lograram comprovar a regularidade das contas, especialmente no que diz respeito aos seguintes pontos, situação que inviabiliza a aferição do nexo de causalidade entre as despesas declaradas e os recursos transferidos:
ausência de comprovantes de pagamentos (ordens bancárias e/ou cheques emitidos) , contendo a identificação dos fornecedores e/ou prestadores de serviços beneficiários finais dos pagamentos efetuados, em ofensa ao disposto no art. 50, § 2º, inciso II, da Portaria Interministerial 127/2008, na cláusula sétima do termo de convênio, e na jurisprudência deste Tribunal;
transferência de recursos da conta específica do convênio 728341/2009 (Caixa Econômica Federal, agência 0546, conta 1133-2) , para outra conta de titularidade do Instituto Quero-Quero (Caixa Econômica Federal, agência 0546, conta 1085-9) , inviabilizando a aferição do nexo de causalidade entre as despesas declaradas e os recursos federais transferidos, em ofensa ao disposto nos arts. 30, inciso XIII, e 50 da Portaria Interministerial 127/2008, na cláusula sétima do termo de convênio, e na jurisprudência deste Tribunal.
Ressalto que, com relação à aplicação da multa sugerida, desde outubro do ano passado tenho expresssado meu entendimento de que, após decisões do Supremo Tribunal Federal acerca do prazo prescricional a ser observado pelo TCU para o exercício da pretensão punitiva, esse prazo seria de cinco anos. Refiro-me ao Mandado de Segurança nº 35.512/DF e à correspondente Reclamação nº 39.497/DF (decidida monocraticamente em 30/6/2020 e, colegiadamente, em sede de agravo, em 9/10/2020) , processos esses que versaram especificamente acerca de decisões proferidas pelo TCU no âmbito da tomada de contas especial nº TC-Processo 030.229/2015-4. Nas decisões emitidas, o STF reconheceu a ocorrência da prescrição, em cinco anos, nos termos da Lei 9.873/1999.
No mesmo sentido o MS 32.201/DF em que o STF, após examinar os fundamentos do Acórdão 1441/2016-TCU-Plenário, manifestou-se nos termos da seguinte ementa:
"Direito administrativo. Mandado de segurança. Multas aplicadas pelo TCU. Prescrição da pretensão punitiva. Exame de legalidade.
1. A prescrição da pretensão punitiva do TCU é regulada integralmente pela Lei nº 9.873/1999, seja em razão da interpretação correta e da aplicação direta desta lei, seja por analogia. (...) ."
Recordo que, antes da uniformização da jurisprudência definida no citado Acórdão 1441/2016-TCU-Plenário, sempre defendi o prazo de cinco anos para fins da aferição da ocorrência da prescrição punitiva no âmbito do TCU. Tendo em vista as recentes decisões do STF acerca do tema, acima citadas, sinto-me confortável em voltar a advogar que a pretensão punitiva da Corte de Contas prescreve em cinco anos, segundo o regime definido na Lei 9.873/1999.
Feita essa ressalva quanto ao meu entendimento pessoal, observo que, mesmo sob essa ótica, não ocorreu a prescrição, porquanto a cadeia de atos de iniciativa da Administração e do próprio TCU, apresentadas no decorrer da instrução de peça 87, é apta da demonstrar que houve a interrupção do prazo prescricional, nos termos do art. 2º, inciso II, da Lei 9.873/1999.
Diante do exposto, manifesto-me de acordo com a proposta de encaminhamento deduzida no item 148 da instrução de peça 87."
	É o relatório.

Marcelo Silva Souza (OAB/SP 250.868), representando o Instituto Quero-Quero.

Subprocurador-Geral Lucas Rocha Furtado.

TOMADA DE CONTAS ESPECIAL. CONVÊNIO COM ENTIDADE PRIVADA PARA QUALICAÇÃO PROFISSIONAL. IRREGULARIDADES NA EXECUÇÃO FÍSICA E NA EXECUÇÃO FINANCEIRA DA AVENÇA. CITAÇÃO. ARGUMENTOS APRESENTADOS NÃO ELIDEM AS OCORRÊNCIAS. CONTAS IRREGULARES COM IMPUTAÇÃO DE DÉBITO E MULTA.

TOMADA DE CONTAS ESPECIAL (TCE)

Secretaria de Controle Externo de Tomada de Contas Especial (SecexTCE).

Cuidam os autos de tomada de contas especial instaurada pelo Ministério do Turismo em face da não apresentação de documentação complementar exigida para aprovação da prestação de contas do Convênio Mtur 728.341/2009, firmado com o Instituto Quero-Quero.
2.	A avença teve como objeto "realizar cursos de qualificação e atualização profissional para a melhoria de qualidade da prestação dos serviços turísticos", nos termos do Plano de Trabalho aprovado (peça 1, p. 51) .
3.	O plano de trabalho aprovado previa a qualificação de 704 pessoas no segmento de turismo, no município de São Paulo, por meio de cursos de espanhol básico, inglês básico, formação em eventos e cerimoniais, gastronomia básica, bartender e recepção (peça 41, p. 21-35) .
4.	Para a consecução do ajuste, foi previsto o aporte de R$ 556.160,00, sendo R$ 500.000,00 sob responsabilidade do concedente e o restante equivalente à contrapartida do convenente. O convênio vigeu de 31/12/2009 a 23/4/2011, tendo havido o depósito dos recursos federais na conta corrente da avença em 24/3/2010.
5.	Na fase interna da tomada de contas especial, o ministério concluiu pela aprovação parcial da execução física do objeto pactuado e pela reprovação da prestação de contas do Convênio Mtur 728.341/2009 quanto ao aspecto financeiro, com glosa no valor integral das despesas.
6.	Submetidos os autos a esta Corte de Contas, foi promovida a citação do Instituto Quero-Quero e do Sr. Eduardo Marques de Souza, na condição de presidente da aludida entidade, pelo valor integral repassado ao instituto, em face da não comprovação da boa e regular aplicação dos recursos em apreço.
7.	Diante da ausência de resposta dos responsáveis, a Secex/SP deu continuidade ao processo, tendo proposto a condenação dos defendentes em débito pelo valor total repassado, além da aplicação de multa.
8.	Ao compulsar os documentos elaborados na fase interna da tomada de contas especial, verifiquei que o próprio Ministério do Turismo havia reconhecido, na Nota Técnica 218/2011-DCPAT/SNPDT/MTur, "[...] a realização dos cursos com diversos participantes, conforme fotos e listas de presenças do período".
9.	Todavia, verifiquei que havia inconsistências e indícios de informações inverídicas nas listas de presença, fato que comprometia a aceitação de tais elementos como prova da realização integral do objeto da avença, não obstante pudesse subsidiar a conclusão de que houve execução parcial.
10.	Desse modo, determinei o retorno dos autos à então Secex/SP para que verificasse, a partir dos elementos acostados nos autos, se o objeto da avença tinha sido efetivamente executado e, em caso negativo, em que proporção, quantificando o valor do débito pertinente (peça 22) . 
11.	Após o saneamento dos autos, com a realização de diligência junto ao Ministério do Turismo, determinei a realização de nova citação do Instituto Quero-Quero e do Sr. Eduardo Marques de Souza, tendo em vista a juntada de novos elementos e de novo parecer do órgão concedente acerca da prestação de contas. 
12.	Os fatos inquinados no expediente citatório foram descritos da seguinte forma:
"a) não comprovação do fornecimento de lanche aos participantes dos treinamentos, por meio da apresentação de fotografias ou outros documentos comprobatórios que evidenciem a efetiva prestação do serviço, em ofensa ao disposto na cláusula décima terceira, parágrafo segundo, alínea "e", do termo de convênio;
b) não comprovação da contratação de empresa de transporte de ida e volta aos treinamentos, por meio da apresentação de fotografias ou outros documentos comprobatórios que evidenciem a efetiva prestação do serviço, em ofensa ao disposto na cláusula décima terceira, parágrafo segundo, alínea "e", do termo de convênio;
c) não comprovação da produção de apostilas, por meio da apresentação de fotografias ou outros documentos comprobatórios que evidenciem a efetiva prestação do serviço, tendo sido apresentadas algumas fotografias de baixo valor probatório, sem nenhuma referência ao convênio 728341/2009 e relativas ao curso de "habilidades básicas e de gestão", alheio ao objeto pactuado, e com indícios de montagem de produtos (apostilas) a partir de textos retirados na íntegra da internet, sem autorização e/ou indicação da fonte, e com características de baixo nível de esforço e qualidade (informações replicadas com falhas básicas de formatação e erros graves de ortografia) na elaboração dos produtos contratados, em ofensa ao disposto no art. 78, inciso II, da Lei 8.666/93 e nas cláusulas terceira, inciso II, alínea "a", e décima terceira, parágrafo segundo, alínea "e", do termo de convênio;
d) não comprovação da produção de folhetos e fichas de inscrição, por meio da apresentação de exemplares de cada peça produzida, em ofensa ao disposto na cláusula décima terceira, parágrafo segundo, alínea "j", do termo de convênio;
e) não comprovação da aquisição de material de consumo (material didático e pedagógico e insumos para os treinamentos de gastronomia e bartender) , por meio da apresentação de termo de recebimento dos materiais adquiridos, bem como fotografias que evidenciem a utilização dos insumos adquiridos nos treinamentos realizados, em ofensa ao disposto na cláusula décima terceira, parágrafo segundo, alíneas "e" e "j", do termo de convênio;
f) 	não comprovação da produção de faixas e banners, por meio da apresentação de fotografias ou outros documentos comprobatórios que evidenciem a efetiva prestação do serviço, tendo sido apresentadas algumas fotografias de baixo teor probatório, sem nenhuma referência ao convênio 728341/2009 e relativas ao curso de "confeiteiro", alheio ao objeto pactuado, em ofensa ao disposto na cláusula décima terceira, parágrafo segundo, alínea "h", do termo de convênio;
g) não comprovação da contratação de empresa de segurança do evento de formatura, por meio da apresentação de fotografias ou outros documentos comprobatórios que evidenciem a efetiva prestação do serviço, em ofensa ao disposto na cláusula décima terceira, parágrafo segundo, alínea "e", do termo de convênio;
h) ausência de comprovantes de pagamentos (ordens bancárias e/ou cheques emitidos) , contendo a identificação dos fornecedores e/ou prestadores de serviços beneficiários finais dos pagamentos efetuados, em ofensa ao disposto no art. 50, § 2º, inciso II, da Portaria Interministerial 127/2008, na cláusula sétima do termo de convênio, e na jurisprudência deste Tribunal;
i) transferência de recursos da conta específica do convênio 728341/2009 (Caixa Econômica Federal, agência 0546, conta 1133-2) , para outra conta de titularidade do Instituto Quero-Quero (Caixa Econômica Federal, agência 0546, conta 1085-9) , inviabilizando a aferição do nexo de causalidade entre as despesas declaradas e os recursos federais transferidos, em ofensa ao disposto nos arts. 30, inciso XIII, e 50 da Portaria Interministerial 127/2008, na cláusula sétima do termo de convênio, e na jurisprudência deste Tribunal."
12.1.	Valor do Débito:
	Valor original (R$) 
	Data da ocorrência

	500.000,00 (D) 
	24/3/2010

	9.788,58 (C) 
	19/11/2010

13.	Os responsáveis apresentaram defesa conjunta, tendo alegado o seguinte, em apertada síntese:
a)	no julgamento do RE 669.069, o STF fixou a tese, sob a sistemática de repercussão geral, de que a ação de reparação de danos à Fazenda Pública decorrente de ilícito civil é prescritível, restringindo o alcance do artigo 37, § 5°, da Constituição Federal; com isso, seria conveniente a suspensão do processo para apurar a prescrição;
b)	o presente processo precisa ser reorganizado para que não haja prejuízo à defesa; os responsáveis requerem que seja individualizado os atos praticados pela convenente e que a apuração das possíveis irregularidades seja dividida por tema, pois não há condições técnicas de atacar os pontos controversos da forma como o processo vem sendo instruído; é necessária a análise cuidadosa e pormenorizada dos atos irregulares apontados pela citação, de modo que cada ponto seja analisado individualmente em suas especificações, sempre no interesse de explicar satisfatoriamente todas as inconsistências alegadas; é imperativo que um trabalho especializado e técnico seja elaborado, a fim de colaborar com o requerente na feitura de sua defesa, para sanar todas as irregularidades apresentadas; e
c)	foi encaminhada a apostila de um curso de habilidades gerais, a qual contém, em diversas páginas, o slogan "País Rico é País sem Pobreza", que foi instituído no Governo Dilma Rousseff, iniciado no ano de 2011.
14.	Com isso, os defendentes requereram:
a)	que o órgão concedente juntasse aos autos todos os pareceres desta prestação de serviços;
b)	que fosse determinada a suspensão do presente processo visando à apuração da ocorrência de prescrição; não sendo o caso, que fosse determinado ao ministério que proceda nova avaliação da prestação de contas, haja vista que houve a efetiva prestação dos serviços;
c)	que fosse providenciada a juntada dos documentos probatórios da prestação dos serviços em anexo (listou) ; e
d)	que fosse marcada audiência junto a técnicos do TCU com conhecimento prévio do processo, visando à perfeita apuração dos fatos.
15.	A SecexTCE analisou os elementos e argumentos acostados aos autos e concluiu que as respostas apresentadas não lograram comprovar a boa e regular aplicação dos recursos. Por esse motivo, alvitrou que as contas dos responsáveis fossem julgadas irregulares, com imputação de débito e multa.
16.	O Ministério Público junto ao TCU concordou o aludido encaminhamento, tendo destacado que não houve prescrição das pretensões ressarcitória e punitiva, independentemente do regime que possa ser adotado.
17.	Feito esse necessário resumo, passo a decidir.
II - Da prescrição
18.	Quanto às considerações a respeito da matéria decidida no julgamento do Recurso Extraordinário 636886 AL (Tema 899) , a qual tratou da prescritibilidade da pretensão de ressarcimento ao erário fundada em decisão de tribunal de contas, registro que os embargos de declaração opostos ao decisum foram apreciados pelo Plenário do Supremo Tribunal Federal, em sessão virtual ocorrida de 13/8 a 20/8/2021.
19.	Na ocasião, o Tribunal, por maioria, rejeitou o expediente recursal, nos termos do voto do Relator, Ministro Alexandre de Moraes, vencidos os Ministros Roberto Barroso e Edson Fachin.
20.	Consta do voto a seguinte passagem:
"Os argumentos acima elencados conduzem à conclusão no sentido de que a pretensão executória de título executivo proveniente de decisão do TCU da qual resulte imputação de débito ou multa é prescritível; e, portanto, a ela se aplica o prazo prescricional da Lei de Execução Fiscal.
Nenhuma consideração houve acerca do prazo para constituição do título executivo, até porque esse não era o objeto da questão cuja repercussão geral foi reconhecida no Tema 899, que ficou adstrito, como sobejamente já apontado, à fase posterior a formação do título." (grifos acrescidos) .
21.	Desse modo, se a questão decidida no RE 636.886 AL (Tema 899) não tratou da prescritibilidade das medidas administrativas adotadas no curso do processo de controle externo, ou seja, da existência de prazo prescricional para a constituição do título executivo extrajudicial por tribunal de contas, não há que se cogitar em mudança na jurisprudência desta Corte de Contas, segundo a qual são imprescritíveis os processos de controle externo que tratem de dano ao erário decorrente da irregular aplicação de recursos públicos.
22.	Ainda se assim não fosse, observo que não ocorreu prescrição da pretensão ressarcitória, independentemente do regime jurídico adotado - prazo decenal do Código Civil ou quinquenal da Lei 9.873/1999.
23.	Considerando, de forma conservadora, a data do repasse dos recursos como termo a quo, 24/3/2010, verifico que ocorreram diversos marcos interruptivos da contagem até a autorização da citação definitiva dos responsáveis, em 30/8/2018 - consta do relatório que antecede a este voto, os diversos eventos aptos a interromper o curso da prescrição. Entre nenhum deles, houve o transcurso de cinco anos, sendo que o processo também não permaneceu parado por mais de três anos, circunstância que configuraria a chamada prescrição intercorrente (art. 1°, § 1º da Lei 9.873/1999) .
24.	No que se refere ao prazo decenal do Código Civil, é assente que a citação foi autorizada antes de se completar esse período. Sendo assim, não há óbice à imputação de débito aos defendentes, de modo que deve ser rejeitada a questão preliminar trazida pelos defendentes.
III - Dos demais argumentos
25.	Quanto às demais alegações trazidas pelos responsáveis, observo que eles se limitaram a apresentar defesas indiretas, também conhecidas como processuais. Conforme exposto no item 14 supra, o Instituto Quero-Quero e o Sr. Eduardo Marques de Souza invocaram a necessidade de juntada de documentos que estariam de posse do Ministério do Turismo e de uma melhor delimitação dos fatos e das evidências pelo órgão de instrução deste Tribunal. Também foi requerida uma reunião com técnicos desta Casa.
26.	A meu juízo, o presente processo se encontra adequadamente saneado, inclusive após a realização de diligências complementares que entendi pertinentes, ainda na fase preliminar deste feito. Consoante exposto no histórico deste voto, houve duas citações dos responsáveis, o que se deu no propósito de assegurar o conhecimento prévio de todos os elementos que foram acostados aos autos, inclusive após o primeiro chamamento, em atendimento aos princípios do contraditório e da ampla defesa. 
27.	Constam do processo os documentos enviados a título de prestação de contas e os pareceres diversos elaborados pelo órgão concedente, de forma que cabe aos responsáveis produzir os elementos complementares que entendam úteis ao exercício de seu direito de defesa, até porque é deles o ônus de comprovar a regular utilização dos valores públicos que lhe foram confiados. 
28.	Por fim, quanto ao pedido de reunião, destaco que tal prerrogativa processual não precisa ser autorizada pelo relator ou pelo Colegiado, sendo direito do jurisdicionado, na condição de parte do processo, apto a ser exercido a qualquer tempo. Não obstante, a marcha processual não pode ser paralisada pela eventual omissão dos interessados quanto ao exercício dessa prerrogativa, até porque é de sua estrita responsabilidade a escolha das estratégias processuais para a sua defesa. 
29.	Dessa forma, estando presentes todos os elementos para o meu juízo de convencimento, rejeito todas as demais alegações trazidas pelos defendentes.
30.	Com isso, uma vez não juntados argumentos e elementos sobre o mérito das irregularidades, não há outra alternativa a não ser analisar os fatos à luz do acervo probatório existente no processo.
IV - Do mérito
31.	Conforme a descrição dos fatos consignada no item 12 supra, foram verificadas diversas irregularidades na execução física e financeira do objeto, as quais, em seu conjunto, impossibilitaram a conclusão de que houve a regular realização dos cursos de qualificação e atualização profissional.
32.	Consoante o novo parecer emitido pelo Ministério do Turismo a respeito da prestação de contas encaminhada pelo Instituto Quero-Quero, após as dúvidas que levantei na fase preliminar do processo, foi possível verificar a execução física parcial da avença, com glosa no valor original de R$ 351.260,00 (peça 58, p. 1-5) .
33.	Todavia, o órgão concedente destacou as irregularidades que haviam sido detectadas pela CGU, no Relatório de Auditoria Especial nº 00190.020860/2011-31, as quais seriam aptas a macular toda a consecução da avença, pois, além de infringirem o princípio da impessoalidade e da moralidade, importavam o não atingimento da finalidade do convênio, que era a realização de cursos que se mostrassem úteis à melhoria de qualidade da prestação dos serviços turísticos.
34.	A propósito do assunto, o órgão de controle interno verificou a ocorrência de sobrepreço, a baixa qualidade do material didático supostamente produzido, a contratação de instrutores/educadores com escolaridade de ensino médio, que seriam membros da mesma família ou residentes no mesmo endereço ou ocupante de cargo de assistente parlamentar.
35.	Segue breve excerto dos apontamentos da CGU:
"Restou evidenciado que o Instituto Quero-Quero procedeu à contratação e à autorização de pagamento, no montante de R$35.800,00, relativos à "instrutoria" para servidores integrantes dos quadros de órgãos da Administração Pública Federal, em descumprimento às cláusulas contratuais estabelecidas e aos normativos vigentes.
Os serviços foram executados com baixo esforço e qualidade, haja vista a ocorrência de montagem de produtos (apostilas) a partir de textos retirados na íntegra da internet, sem a citação das fontes nas referências bibliográficas, caracterizando baixo nível de esforço e de qualidade na elaboração dos serviços/produtos contratados.
Constatou-se, ainda, que foram utilizados diversos textos extraídos na íntegra da internet, sem que a contratada mencionasse esse fato nas referências bibliográficas das apostilas disponibilizadas."
36.	É importante destacar, ainda, a análise proferida pela então Secex/SP, na fase preliminar do processo, no sentido de que algumas fotografias que teriam subsidiado a aceitação parcial, por parte do Ministério do Turismo, das despesas declaradas pelo convenente não tinham nenhuma referência à avença em exame. Segundo a unidade técnica, tal circunstância prejudicava o acatamento dos dispêndios como regulares, ainda mais se for considerado que o Instituto Quero-Quero possuía convênio com objeto similar em execução no mesmo período.
37.	Nesse ponto, transcrevo o exame preliminar da unidade técnica, não rechaçado pelos defendentes:
"14.7.1.	Algumas fotografias apresentadas (peça 47, p. 65 e 67, e peça 49, p. 66-69) , embora aceitas pelo Ministério para fins de comprovação da execução física de despesas relativas a faixas e banners, não contêm elementos que permitam sua identificação com o objeto do convênio 728341/2009. Destaca-se que, em algumas fotografias, a exemplo daquelas à peça 49, p. 69, há referência ao curso de "confeiteiro", o qual não constava do objeto do convênio 728341/2009, mas sim do objeto do convênio 747278/2010.
14.7.2. Constam dos autos fotografias de apostilas (peça 54, p. 8) , sem nenhuma referência ao convênio 728341/2009, e relativas ao curso de "habilidades básicas e de gestão", também alheio ao objeto do ajuste. As fotografias contendo a entrega de certificados a alguns alunos (peça 54, p. 80-81) são pouco nítidas e não permitem visualizar o conteúdo do certificado fotografado, não servindo como comprovação da efetiva realização dos cursos previstos no plano de trabalho aprovado para o convênio 728341/2009.
14.8. Os pontos relatados reforçam as irregularidades apontadas no Relatório de Auditoria Especial 00190.020860/2011-31 da CGU, no sentido de que a documentação apresentada a título de prestação de contas para os dois convênios celebrados com o Instituto Quero-Quero, com períodos de vigência coincidentes e objetos semelhantes, não foram suficientes para comprovar a execução física do objeto conveniado nos termos do plano de trabalho aprovado pelo Ministério em cada um dos ajustes, cabendo, portanto, em relação ao convênio 728341/2009 objeto de exame nestes autos, a glosa no valor total dos recursos repassados."
38.	No que se refere à execução financeira, esta foi integralmente reprovada pelo órgão concedente no Parecer Financeiro nº 1.268/2017, elaborado em face da diligência realizada pela SecexTCE. O motivo indicado foi a ausência dos comprovantes de pagamento (TEDs ou cheques) referentes às notas fiscais emitidas, o que impossibilitava traçar um nexo causal entre os valores debitados nos extratos e as despesas apontadas nas notas fiscais. 
39.	Compulsando a relação de pagamentos e o extrato da conta específica da avença, verifico que houve diversos débitos no período compreendido de 7/5/2010 a 20/8/2010 que teriam, em tese, relação com os dispêndios declarados com o convenente. 
40.	Todavia, parte deles diz respeito a serviços cuja execução física não foi comprovada pelos responsáveis, tais como a impressão de apostilas, fichas e folhetos e lanches, impressão de material pedagógico e transporte, conforme a análise do Ministério do Turismo. Há, também, entre esses débitos, valores que podem ser associados ao pagamento de banners e faixas adesivas, cuja regular execução também não foi demonstrada, dessa feita, conforme o exame preliminar da então Secex/SP (item 37 supra) .
41.	Em tese, os únicos dispêndios que poderiam ser admitidos, no referido período, seriam os alusivos aos pagamentos dos instrutores. Todavia, os fatos indicados pela CGU, a sugerir a duvidosa qualidade dos educadores e do material didático supostamente produzido (não há certeza de que ele, de fato, foi adquirido e distribuído) , implica que não houve o alcance social pretendido pelo convênio. 
42.	Por esse motivo, concordo com o exame do Ministério do Turismo, posteriormente corroborado pela SecexTCE, no sentido de que o conjunto de irregularidades macula todo o convênio e impõe a glosa integral das despesas declaradas.
43.	Por fim, não se pode olvidar que parte dos valores repassados pelo Ministério do Turismo foi posteriormente transferida da conta específica da avença para outra de titularidade do Instituto Quero-Quero, de modo que, a partir de 26/8/2010, os recursos foram movimentados fora daquela. Tais recursos serviram para custear despesas que supostamente estariam vinculadas ao pagamento dos instrutores. Porém, reputo cabível a sua glosa, à vista dos mesmos motivos aduzidos no item 41 retro.
44.	Com isso, compreendo de bom direito imputar o débito correspondente à integralidade dos valores repassados ao Instituto Quero-Quero e ao seu dirigente, tendo em vista o conjunto de inconsistências verificadas na execução física e financeira do Convênio Mtur 728.341/2009.
V - Conclusão
45.	Diante da ausência de elementos a configurar a boa-fé dos agentes arrolados no processo, segundo o padrão de avaliação desta Corte de Contas, avalio adequado julgar, desde logo, irregulares as contas dos responsáveis, condenando-os ao pagamento solidário das quantias por que foram citados.
46.	Com relação à multa, registro, inicialmente, que o Sr. Eduardo Marques de Souza, ao atuar na condição de dirigente de entidade que recebeu recursos oriundos de convênio celebrado com a União, agiu como gestor público, o que atrai a incidência do regime da LINDB, com vistas à eventual aplicação de sanção.
47.	No caso, verifico que o responsável atuou com grave negligência, pois pactuou com o Ministério do Turismo a execução de convênio com importante objetivo social, assumindo diversos compromissos finalísticos e de execução financeira com vistas à regular utilização dos valores transferidos. Tais obrigações foram descumpridas, como revela o acervo probatório carreado aos autos. 
48.	Em minha visão, o conjunto fático permite afirmar que o dirigente atuou com grande distanciamento frente ao dever de cuidado objetivo esperado, pois violou frontalmente a disciplina normativa que rege a realização de convênios e instrumentos congêneres. 
49. 	Dessa forma, compreendo que a atitude do Sr. Eduardo Marques de Souza é passível de ser punida com multa, por configurar a ocorrência de erro grosseiro na gestão dos recursos públicos. Logo, reputo atendidos os pressupostos do art. 28 da LINDB.
50. 	Quanto ao exame da culpabilidade, não há nos autos elementos que possam sugerir a presença de circunstâncias práticas que tenham impedido a atuação do agente em conformidade com a lei. 
51.	Em pesquisa ao histórico processual do responsável, a fim de perquirir seus antecedentes, observo que ele foi condenado em débito e multa nos Acórdão 9042/2017-TCU-Primeira Câmara e 11.144/2020-1ª Câmara e em multa no Acórdão 819/2019-TCU-Plenário, em todos eles devido a irregularidades na administração de convênios para a realização de treinamentos para a qualificação profissional.
52.	Não obstante, essas decisões não serão consideradas na dosimetria da pena do defendente, em razão da jurisprudência pacífica do STJ, produzida em matéria penal, mas aplicável no âmbito do direito administrativo sancionador, no sentido de que a configuração da má antecedência, como circunstância agravante, exige que o fato tenha sido praticado após o trânsito em julgado de decisão anterior que tenha condenado o responsável por ocorrência similar à analisada (RHC 80.071-RS, DJ 2/4/2004; HC 109.051-SC, DJe 15/6/2009; HC 39.030-SP, DJ 11/4/2005; HC 96.670-DF, DJe 8/2/2010; HC 104.071-MS, DJe 25/5/2009; REsp 620.624-RS, DJ 29/11/2004 e RvCr 974-RS) .
53.	Por fim, não constam dos autos informações sobre outras circunstâncias agravantes nem sobre a aplicação de sanções de mesma natureza e relativas ao mesmo fato.
54. 	Em face dessas premissas, entendo cabível a aplicação de multa fundada no art. 57 da Lei 8.443/1992 ao Sr. Eduardo Marques de Souza, no valor de R$ 90.000,00, o qual equivale a aproximadamente 10% do valor do débito atualizado.
55.	No que se refere ao Instituto Quero-Quero, a aplicação da sanção prevista no aludido dispositivo decorre de sua condição de terceiro beneficiário dos valores cuja regular aplicação não foi demonstrada, ou seja, que concorreu para o cometimento do dano apurado. 
56.	Os requisitos para a incidência da multa são os mesmos para a responsabilização por débito, sendo suficiente verificar a condição objetiva do tipo, isto é, a existência de dano ao erário, e a participação da pessoa jurídica na cadeia causal dos fatos que ensejaram a ocorrência do prejuízo.
57.	Por questão de paralelismo, até porque a conduta da instituição se materializa na de seu dirigente, reputo pertinente a incidência de multa no mesmo valor designado no item 54 supra.
58.	Diante de todo o exposto, VOTO por que seja adotada a deliberação que ora submeto a este Colegiado.
	
TCU, Sala das Sessões, em 21 de setembro de 2021.
BENJAMIN ZYMLER 
Relator